---
title: 'Laboratorio 1: Análisis CineVision'
output:
  html_document: default
  pdf_document: default
date: "2026-02-02"
---

```{r setup, include=FALSE}
knitr::opts_chunk$set(echo = TRUE)
library(tidyverse)
```

```{r cargar_datos}
movies <- read.csv("movies_2026.csv", stringsAsFactors = FALSE)
```
### **Repositorio de Github: https://github.com/yosemm/Laboratorio1 **

### Ejercicio 1: Exploración inicial

##### *Haga una exploración rápida de sus datos, para eso haga un resumen de su conjunto de datos.* 

Se realiza una exploración rápida de los datos.

```{r exploracion}
# Ver estructura general
glimpse(movies)

# Resumen
summary(movies)
```

A simple vista, se ve que se tratan de 19,883 filas y 28 columnas. En las fila de revenue y budget, el valor más bajo es de 0. Mientras que en las filas de productionCompany, productionCompanyCountry y productionCountry, hay valores vacíos. Lo cual puede indicar dificultades al momento de conseguir los datos.

### Ejercicio 2: Clasificación de Variables
##### *Diga el tipo de cada una de las variables (cualitativa ordinal o nominal, cuantitativa continua, cuantitativa discreta)*  

Basado en la descripción de las variables y el contenido del dataset, la clasificación es la siguiente:

| Variable | Tipo de Variable |
|:---------|:-----------------|
|**id**| Cuantitativa Continua |
| **budget** | Cuantitativa Continua |
| **revenue** | Cuantitativa Continua |
| **runtime** | Cuantitativa Discreta |
| **voteAvg** | Cuantitativa Continua |
| **voteCount**| Cuantitativa Discreta |
| **genres** | Cualitativa Nominal | 
| **originalLanguage** | Cualitativa Nominal |
| **releaseYear** | Cuantitativa Discreta | 
| **video** | Cualitativa Nominal | 
| **homePage**| Cualitativa Nominal |
| **productionCompany** | Cualitativa Nominal |
| **productionCompanyCountry** | Cualitativa Nominal |
| **productionCountry** | Cualitativa Nominal |
| **director** | Cualitativa Nominal |
| **actors** | Cualitativa Nominal |
| **actorsPopularity** | Cuantitativa Continua |
| **actorsCharacter** | Cualitativa Nominal |
| **originalTitle** | Cualitativa Nominal |
| **title** | Cualitativa Nominal |
| **popularity** | Cuantitativa Continua |
| **releaseDate**| Cuantitativa Continua |
